臺灣臺南地方法院民事裁定
110年度輔宣字第24號
聲  請  人  陳○玉  住○○市○○區○○○街00號
代  理  人  陳寶華律師
關  係  人  陳○蘭

            陳○英
            陳○娟
            陳○傑
上列聲請人聲請對陳○釵為輔助宣告事件，本院裁定如下：
    主  文
一、宣告陳○釵（女、民國00年0月0日生、身分證統一編號：Z00
    0000000號）為受監護宣告之人。
二、選定陳○玉（女、民國00年0月0日生、身分證統一編號：Z00
    0000000號）、陳○傑（男、民國00年00月00日生、身分證統
    一編號：Z000000000號）為受監護宣告之人陳○釵之監護人
    。
三、關於受監護宣告之人陳○釵之生活、養護治療職務由陳○玉執
    行；關於受監護宣告之人陳○釵之財產管理職務：㈠受監護宣
    告之人陳○釵之財產由陳賢傑保管，陳○傑應按月自受監護宣
    告之人陳○釵之財產內提撥新臺幣50,000元交付與陳麗玉作
    為照顧受監護宣告之人陳○釵使用，其用途包含照顧人事費
    （包含但不限於外籍看護月費）、生活與耗材開銷及一般回
    診醫療及慢性處方籤等費用在內，陳○玉並應按月製作收支
    明細，連同陳○傑提出其所保管之受監護宣告之人陳○釵財產
    每月收益及餘額明細資料，供與陳○玉、陳○蘭、陳○英、陳○
    娟、陳○傑檢視；㈡受監護宣告之人陳○釵每月花費若超出新
    臺幣50,000元，或有重大醫療、財產處分需求，應由陳○玉
    及陳○傑共同決定，除經陳○玉與陳○傑共同決定動支、處分
    、收益受監護宣告之人陳○釵之財產，或陳○傑應按月提撥交
    付與陳○玉之前述新臺幣50,000元外，陳○傑不得擅自動支、
    處分、收益受監護宣告之人陳○釵之財產。
四、指定陳○蘭（女，民國00年0月00日生，身分證統一編號：Z0
    00000000號）為會同開具財產清冊之人。
五、聲請程序費用由受監護宣告之人陳○釵負擔。
    理  由
一、聲請人聲請意旨略以：
（一）聲請人之母陳○釵因年事已高，智力退化，就超脫日常狀
      況（如不動產所有權移轉、大額提領現金等行為）實無能
      力理解，依衛生福利部嘉南療養院司法精神鑑定報告書之
      結論，足證陳曾釵於認知障礙症（已達失智症程度）之精
      神障礙影響下，已達受監護宣告之程度，是為代陳○釵處
      理其日後事務，爰依法聲請准予裁定對陳○釵為監護宣告
      ，並選定聲請人為受監護宣告之人陳○釵之監護人，及指
      定關係人陳○蘭為會同開具財產清冊之人。
（二）聲請人雖未與雙親同住，但聲請人每週會回家探視雙親，
      且夫家與娘家相距甚近，步行僅約1分鐘。聲請人身為家
      中長女，自小即參與家中大小事情，雙親健康狀況不佳或
      因病就醫時，亦由聲請人協助處理。民國109年1月28日父
      親陳○治因中風入住新樓醫院，一度住進加護病房，後又
      轉至柳營奇美醫院、安南醫院復健治療，約於同年6月間
      返家，一開始由一名外籍和一名看護工（共2人）負責照
      顧，後因看護工之照顧尚有不足，姊妹間商量後決定由老
      四即關係人陳○娟辭職回家照顧雙親，並徵得母親同意，
      陳○娟除照顧雙親外，尚需負責家中支出及帳務處理。
（三）關係人陳賢傑不適合共同擔任受監護宣告之人陳○釵之監
      護人，理由如下：
　　⒈關係人陳○傑並無未婚妻，僅是交往中男女朋友（有同居關
      係），就照顧父親之方式不一致，本可與家人共同協調，
      然關係人陳○傑為討好其女友而對其姊姊即關係人陳○娟多
      次施以暴力，此有驗傷診斷書可稽（見本院卷第93頁），
      關係人陳○娟念及手足情份而未提出保護令之聲請，足證
      關係人陳○傑情緒控管能力不佳，且有暴力傾向，加以關
      係人陳○傑本身財務管理不佳，並積欠卡債、地下錢莊等
      債務，均由父親幫忙清償處理，亦曾多次向母親提及將土
      地所有權移轉登記予關係人陳○傑，家事調查官建議由關
      係人陳○傑管理受監護宣告之人陳○釵之財產及帳戶，無疑
      是讓陳○傑更方便隨意提領受監護宣告之人陳○釵金融帳戶
      之金錢。
　　⒉依據近1、2年觀察，關係人陳○傑與聲請人就如何照顧雙親
      事宜，經常意見相左，甚至歧異甚巨，則由聲請人及關係
      人陳○傑共同擔任監護人，實徒增糾紛，且損及受監護宣
      告之人陳○釵之權益。
　　⒊父親陳○治於109年間因中風住院，出院返家後曾花錢整修
      房屋，始發現雙親不動產權狀及金融存簿均由陳○傑持有
      ，母親向陳○傑要求返還，陳○傑竟利用母親不識字而以一
      堆紙張佯稱是權狀、地契等，其居心叵測，係因母親交給
      聲請人時才知遭陳○傑欺騙，最終才索回真正文書，自此
      母親便將重要文書資料（如不動產所有權狀、金融存簿及
      印章等）交代聲請人保管，以防陳○傑有機可趁。
（四）就關係人陳○傑於家事調查官訪談時之陳述，可知其與家
      中姊姊關係不佳，毫不尊重姊姊們，缺乏手足之情，甚至
      多次與四姊陳○娟有肢體、言語等衝突；陳○傑陳述中更美
      化自己形象，多次指摘陳○娟之不是，卻未自覺其也經常
      對雙親大小聲，又因雙親家庭觀念傳統、重男輕女，導致
      陳○傑從小霸道、大男人。綜上所述，關係人陳○傑前有不
      良紀錄，且脾氣暴躁、毫無耐心，實不適宜擔任受監護宣
      告之人陳○釵之監護人。
（五）基於家庭自治原則，本應由聲請人及關係人等人召開家族
      會議決定，然因與關係人陳○傑難以取得共識，不得已訴
      請法院為受監護宣告之人陳○釵之利益而裁定。而除關係
      人陳○傑之外，聲請人其餘妹妹均共同推舉聲請人擔任受
      監護宣告之人陳○釵之監護人，且聲請人係家中長女，從
      小即與雙親情感濃厚，長姊如母，故由聲請人擔任受監護
      宣告之人陳○釵之監護人，洵屬適當；退步言，倘本院認
      宜由2人共同擔任受監護宣告之人陳○釵之監護人，則請求
      選定聲請人及關係人陳○英共同任之。
二、關係人方面：
（一）關係人陳○傑之陳述略以：
　　⒈就母親精神鑑定之結果，關係人陳○傑有意見：母親是個傳
      統婦女，自小未接受教育，也一直生活在鄉下的封閉環境
      ，對於一些新事物並不了解，加上重聽，有時母親聽不清
      楚別人說什麼，很容易會錯意，說出來的答案有時會差很
      多，如再靠近一點跟母親說清楚，母親絕對有能力判斷並
      回答，根本沒有所謂的失智問題，目前母親的存款都由關
      係人陳○娟載母親去提領，領多少出來母親自己知道，所
      以母親絕對有能力看管自己的財產。
　　⒉關係人陳○傑年輕時愛玩電動，曾沉迷賭博電玩，但絕沒有
      去賭場與人賭錢，雖曾積欠卡債請父親幫忙(共2筆，分別
      是80,000元、150,000元），但都是20多年前的事情，關
      係人陳○傑目前無積欠任何債務，對於雙親之開銷，關係
      人陳○傑亦清楚記明帳目，並提供家事調查官審閱。關係
      人陳○傑前與未婚妻無償照顧雙親，在父親中風出院回家
      前，亦已申請外籍看護，實無需再花費任何金錢聘請人員
      照顧，受監護宣告之人陳○釵每月50,000元之開銷應已足
      夠，聲請人建議每月需支出100,000元，僅是為了支付關
      係係人陳○娟之薪資，關係人陳○傑實無法認同。
　  ⒊臺南市○○區○○○段0000○0000○0000○0000地號等4筆農地，是
      109年間父親身體尚健康時租予他人種植哈密瓜，租期1年
      (哈密瓜無法連做，每3年才能種1次)，並非如聲請人所稱
      每年有150,000元租金可收。租金150,000元是由承租者交
      給父親，至於父親要將租金給誰，全是父親自己的意願，
      父親將農務交給關係人陳○傑承接，關係人陳○傑亦有意接
      手，並花自己的錢整理上開農地，但聲請人對農務狀況不
      了解，故意刁難甚至抹黑，關係人陳○傑實感無奈。
　　⒋聲請人長期擔任雅芳公司之區經理，作風強勢，基本上關
      係人陳○蘭、陳○英、陳○娟都不會反對聲請人。聲請人雖
      身為長女，然在成長期間乃至出社會工作、結婚，在原生
      家庭生活的時間並不長，付出也不多，對原生家庭與關係
      人陳○傑之了解也甚微，綜上可知聲請人不適合單獨擔任
      受監護宣告之人陳○釵之監護人，應由關係人陳○傑擔任監
      護人，或與聲請人、關係人陳○蘭、陳○英其中1人共同擔
      任監護人，另指定3人中之1人為會同開具財產清冊之人，
      以維護受監護宣告之人陳○釵之權益。
（二）關係人陳○蘭、陳○英、陳○娟未提出書狀作何聲明或陳述
      。
三、本院之判斷：
（一）關於監護宣告部分：
  　⒈按對於因精神障礙或其他心智缺陷，致不能為意思表示或
      受意思表示，或不能辨識其意思表示之效果者，法院得因
      本人、配偶、四親等內之親屬、最近一年有同居事實之其
      他親屬、檢察官、主管機關、社會福利機構、輔助人、意
      定監護受任人或其他利害關係人之聲請，為監護之宣告，
      民法第14條第1項定有明文。
  　⒉本件聲請人係陳○釵長女之事實，業據聲請人提出戶籍謄本
      1份附卷為憑，是聲請人為陳○釵之四親等內親屬，其為本
      件聲請自屬合法。
  　⒊聲請人主張陳○釵因年事已高，記憶力退化，現已達不能為
      意思表示或受意思表示乙情，亦據聲請人提出陳○釵之身
      心障礙證明1件可稽，經本院囑託衛生福利部嘉南療養院
      鑑定結果略以：「於鑑定時，被鑑定人幾乎無法回答問題
      ，專注力不集中。依過去病史，被鑑定人記憶力不佳之確
      切時間不詳，但需人照顧，近1年來退化快速，症狀嚴重
      。依照被鑑定人目前生活能力及家屬補充之生活情形，可
      知被鑑定人因腦部退化，在目前醫療下，無法恢復，導致
      生活功能不佳。在鑑定時，被鑑定人之定向感不佳，早上
      誤以為是中午過後、地點不知道在哪裡，僅知道陪同的人
      是女兒，但不清楚排序；長期記憶不佳，忘記自己出生的
      年份；短期記憶力不佳，無法記憶鑑定人講過的3個詞彙
      ；在算數上，被鑑定人無法計算20減3之數學問題；被鑑
      定人不認得支票。鑑定過程，被鑑定人幾乎都是搖頭回應
      ，不論問題內容，顯示被鑑定人在記憶力、計算力、專注
      度、判斷力等部分，皆有嚴重的減損，導致被鑑定人社會
      價值判斷力受影響，不能做判斷或解決問題，不會掩飾自
      己無獨立處理工作、購物等活動的窘境。被鑑定人之腦部
      退化為一無法復原之狀態，故可知被鑑定人認知功能退化
      之情形，在將來只有可能更惡化，而無法治癒。目前被鑑
      定人已因認知障礙症（已達失智症程度）此精神障礙之影
      響，認知功能嚴重受損，無法與人溝通、無法理解他人所
      欲表達之意思，無處分其財產之能力。綜上所述，被鑑定
      人在認知障礙症（已達失智症程度）之精神障礙影響下，
      其為意思表示或受意思表示，或辨識其意思表示效果之能
      力應已達完全喪失之程度」等語，有該院司法精神鑑定報
      告書1份在卷可佐（見本院卷第401至406頁），足認陳○釵
      因認知障礙症（已達失智症程度），已達不能為意思表示
      或受意思表示之程度，爰依法宣告陳○釵為受監護宣告之
      人。
（二）關於選定監護人部分：
  　⒈按「受監護宣告之人應置監護人」；「法院為監護之宣告
      時，應依職權就配偶、四親等內之親屬、最近1年有同居
      事實之其他親屬、主管機關、社會福利機構或其他適當之
      人選定一人或數人為監護人，並同時指定會同開具財產清
      冊之人」；「法院選定監護人時，應依受監護宣告之人之
      最佳利益，優先考量受監護宣告之人之意見，審酌一切情
      狀，並注意下列事項：一、受監護宣告之人之身心狀態與
      生活及財產狀況。二、受監護宣告之人與其配偶、子女或
      其他共同生活之人間之情感狀況。三、監護人之職業、經
      歷、意見及其與受監護宣告之人之利害關係。四、法人為
      監護人時，其事業之種類與內容，法人及其代表人與受監
      護宣告之人之利害關係」；「法院選定數人為監護人時，
      得依職權指定其共同或分別執行職務之範圍」，民法第11
      10條、第1111條第1項、第1111條之1、第1112條之1第1項
      分別定有明文。
  　⒉聲請人及關係人均為受監護宣告之人陳○釵之一親等直系血
      親，有渠等之戶籍謄本在卷可按（見本院卷第15至23頁）
      ，經本院命家事調查官調查結果：「建議與陳○治相同，
      由聲請人及長子陳○傑共同擔任監護人，並由陳○傑管理財
      產，而由聲請人主導照顧事宜，…，理由參照關於陳○治之
      調查報告總結所載」，而受監護宣告之人陳○治應由聲請
      人及關係人陳○傑共同擔任監護人，並由關係人陳○傑管理
      財產，而由聲請人主導照顧事宜之理由則以：「就調查所
      知，長子○傑過往認真照顧父母，載送父親就醫，在出遊
      前也曾載送父親回診，並交待聲請人關於父親健康狀況，
      並請聲請人代為關照及注意，但其餘手足指責陳○傑未善
      盡照顧之責，認為照顧責任應為陳○傑承擔，並指責陳○傑
      常對父母失控辱罵，但此部分向關係人求證後，並未曾聽
      聞。自109年9月手足衝突後，因母親的立場是採取迴避衝
      突，並要求陳○傑忍讓，以期望四女陳○娟留下繼續協助照
      顧，因此自此陳○傑便將所有照顧事宜轉由陳○娟單獨處理
      及掌控。目前的確由陳○娟單獨照顧及決策，陳○傑則將重
      心放於父親留下之農作，與家人間鮮少互動。檢視比對聲
      請人及陳○傑各自提供之對話紀錄並無變造，陳○傑初期的
      確對於父親照顧事宜有許多建議與反應，對於四女陳○娟
      情緒狀態及照顧方式亦有怨言，並期待聲請人協調，但聲
      請人幾乎已讀不回，導致陳○傑後續因此不再插手。四女
      陳○娟返家後，因其性格及情緒控制，由錄音及關係人所
      述，起初對於父母的確會有失控嘶吼，但近期已較少發生
      。陳○娟與外籍看護合力照顧受監護宣告之人陳○治，當陳
      ○治半夜難以入睡時，陳○娟會特地前往安撫並陪伴其入睡
      ，也會協助看護為父親盥洗及備餐。由於陳○傑鎮日忙於
      工作，對於母親陳○釵而言，陳○娟已是家中不可或缺之幫
      手，亦會協助家中事務或母親交辦事項，其認真負責照顧
      態度亦獲得外籍看護之感謝。因陳○娟照顧受監護宣告之
      人陳○治已1年多，照顧費用帳目繁瑣，僅以較近期110年9
      月至111年3月細目觀之（附件五，見本院卷第355至368頁
      ）。由於目前照顧費用是以父母2人定存解約後一同存入
      母親郵局帳戶內做提領使用，因此仍以母親陳○釵之郵局
      帳戶金額及收支狀況與陳○娟所提供之照顧費用帳目做為
      父母共同照顧費及生活開銷檢視之。細究陳○娟110年9月
      至111年1月之帳目，若放寬檢視尚不論地價稅、汽車燃料
      費、加油費、每月數次購買五金用品等金額，除其與外籍
      看護人事費用外，親友紅白包、陳○娟保險費用、其於後
      院種植之菜苗種子、機車電瓶及座墊費等林林總總與受監
      護宣告之人照顧無關之費用皆列於其中。醫療費用尚且不
      論，每月有超過5,000元昂貴之營養補給品外，約莫1、2
      天便有近千元或上千元之蔬果菜錢，但又會另外包含近百
      元之早餐，以及200至300元、甚至500至600元一餐之午餐
      或晚餐費，不僅以千元購入之蔬果青菜等備餐，使得每月
      生活開銷過鉅，就陳惠娟整理提供之109年4月至111年1月
      之每月照顧總額（附件六，見本院卷第369頁）可見，每
      月花費約於120,000至150,000元上下浮動，甚至曾有220,
      000餘元之驚人數額。自家事調查官2月調查後，聲請人自
      此開始要求陳○娟每月提供帳目清冊傳至聲請人及三女、
      四女之3人群組，並教導陳○娟分類記帳，也開始叮囑其節
      省花費，故111年2月及3月總金額降為80,000至90,000元
      ，也較不見陳○娟其個人開銷記載於內。陳○娟基於兒女孝
      心，願意離職返家協助照顧老父，此情令人感佩。然陳○
      娟協助照顧老父一事，並非是無給職，在先前家庭會議共
      識下，目前每月陳○娟可支領40,000元做為其薪資，加以
      外籍看護每月人事費用平均約需25,000元，尚未包含受監
      護宣告之人其餘生活、醫療、耗材等開銷。陳○娟長期居
      住家中，其生活開銷、餐食費用等皆依附於受監護宣告之
      人陳○治及母親陳○釵3筆定存解約之照顧費用，甚至其個
      人開銷亦另外由40,000元薪資外之照顧費用所領取，可知
      其40,000元純屬其個人花費使用，無論是其每月薪資抑或
      每月生活開銷，皆非合理照顧使用範圍。聲請人雖保管父
      母存摺，但並未檢視了解陳○娟帳目及實際財產使用狀況
      ，其餘女兒為同盟對抗長子陳○傑，亦對於陳○娟之財產使
      用、照顧方式與情緒予以默許。惟受監護宣告之人目前已
      無謀生能力，名下資產已無增長之可能，若以受監護宣告
      之人最佳利益之考量，如何有限度地支用其現有資產，作
      為其安養餘生之費用，應為本案最優先之考量。目前受監
      護宣告之人已有外籍看護可協助照顧護理，此確實為必要
      支出，就受監護宣告之人目前健康現況而論，尚查無照顧
      人力有非2人24小時照護不可之必要，且過往母親住院時
      ，外籍看護亦有單獨照護之經驗。綜上，四女陳○娟基於
      子女孝心返家協助照顧父親，於照顧期間尚屬盡心，且與
      外籍看護亦能合作無間，給予父親妥適照顧，除深獲姊妹
      信任外，也受母親視為得力助手，未來若聲請人欲由四女
      陳○娟繼續擔任父親之主要照顧者並無不當，同時基於家
      庭自治原則，由姊妹間共同推舉之聲請人擔任監護人選，
      應屬適當。惟考量陳○娟及聲請人因對於父母財產管理上
      較為疏忽，致有未能真正符合受監護宣告之人利益而使用
      之疑慮，而長子陳賢傑於受監護宣告之人出院返家初期之
      照顧及財產管理上仍屬盡責，故建議宜由聲請人及長子陳
      ○傑共同擔任監護人，由聲請人主導及決策受監護宣告之
      人之照顧方針，而長子陳○傑則負責管理受監護宣告之人
      之財產及帳戶，若遇重大醫療決策及財產支出則由2名監
      護人共同決定。參照受監護宣告之人近期每月必要之飲食
      、醫療、耗材等金額，訂定由陳○傑每月自受監護宣告之
      人帳戶內提領總金額50,000元給予聲請人做為照顧受監護
      宣告之人使用，50,000元含照顧人事費用（包含但不限外
      籍看護月費）及生活與耗材開銷、一般回診醫療及慢性處
      方箋等費用在內，聲請人每月開銷帳目必須核實記載，並
      與長子陳○傑管理之存摺共同公開於家人手足間以茲監督
      檢視；若每月超出50,000元之一般性花費或重大醫療支出
      ，則需聲請人及陳○傑2人共同決定」等語，有本院家事調
      查官調查報告1份在卷可按（見本院卷第293至314頁）。
  　⒊本院據上開報告，斟酌聲請人與關係人陳○傑實際上均有認
      真照顧其父母之心意，可見渠等與受監護宣告之人陳○釵
      感情狀況相當，均屬親密、情感真切，就此而言，均屬適
      任其監護人，聲請人雖以前詞主張關係人陳○傑不適任監
      護人云云，然或未舉證以實其說，難信為真實，或屬彼此
      間觀念、思想之不同，亦難僅憑此即認關係人陳賢傑不適
      任監護人，何況經本院依主文第2、3項選定聲請人及關係
      人陳○傑為監護人，並指定聲請人及關係人陳○傑共同或分
      別執行職務之範圍後，關係人陳○傑已無擅自提領受監護
      宣告之人陳○釵財產之可能性，是聲請人指摘關係人陳○傑
      不適合保管受監護宣告之人陳○釵之財產，認為家事調查
      官之建議不當，亦屬無據；反而聲請人因與關係人陳○蘭
      、陳○英、陳○娟形成同盟對抗關係人陳○傑，先前已有對
      於受監護宣告之人陳○治財產之管理過於疏忽，容任、默
      許關係人陳○娟非合理使用受監護宣告之人陳○治財產對其
      有所不利之情形，若仍由聲請人單獨擔任受監護宣告之人
      陳○釵之監護人，亦可能因此對受監護宣告之人陳○釵不利
      ，故本院認不宜由聲請人或關係人陳○傑單獨，或依聲請
      人主張由聲請人與和其有同盟關係之關係人陳○英共同擔
      任受監護宣告之人陳○釵之監護人，應依家事調查官建議
      ，由不具備同盟關係之聲請人與關係人陳○傑共同擔任受
      監護宣告之人陳○釵之監護人，方可收相互監督、制衡並
      合作以謀求受監護宣告之人陳○釵最佳利益之效果，並依
      同法第1112條之1第1項規定，參酌家事調查官之建議，依
      職權指定聲請人及關係人陳○傑共同或分別執行職務之範
      圍。
（三）關於指定會同開具財產清冊之人部分：
      經本院命家事調查官調查結果：「會同開具財產清冊之人
      仍建議由次女陳○蘭擔任，理由參照關於陳○治之調查報告
      總結所載」等語，而受監護宣告之人陳○治應由關係人陳○
      蘭擔任會同開具財產清冊之人其理由則以：「由於受監護
      宣告之人陳○治之配偶陳○釵自陳並不清楚目前財產使用狀
      態及餘額，而在受監護宣告之人4名女兒中，次女陳○蘭相
      對較為中立，也能受長子陳○傑所信任，故建議由次女陳○
      蘭擔任會同開具財產清冊之人，清點受監護宣告之人財產
      現況並開立清冊」等語，亦有上開調查報告1份存卷可憑
      （見本院卷第293至314頁），本院爰據此指定關係人陳○
      蘭為會同開具財產清冊之人。
四、本件事證已明，聲請人及關係人其餘攻擊防禦方法及所提證
    據，經斟酌後，核與本件之結論，不生影響，爰不一一論列
    ，附此敘明。
五、依民法第14條第1項、第1111條第1項、第1112條之1第1項，
    家事事件法第164條第2項，裁定如主文。
中　　華　　民　　國　　111 　年　　10　　月　　6 　　日
                  家事法庭  法  官  游育倫
以上正本係照原本作成。　　　　　　　　　
如對本裁定不服，須於裁定送達後10日內向本院提出抗告狀，並
應繳納抗告費新臺幣1,000元。
中　　華　　民　　國　　111 　年　　10　　月　　7 　　日
                            書記官  易佩雯